【裁判字號】    89,台上,2357
【裁判日期】    891020
【裁判案由】    清償債務
【裁判全文】
最高法院民事判決                              八十九年度台上字第二三五七號
    上  訴  人  甲○○
    訴訟代理人  張迺良律師
                黃景安律師
    被 上訴 人  乙○○
    訴訟代理人  李弘仁律師
                劉樹錚律師
右當事人間請求清償債務事件，上訴人對於中華民國八十八年七月二十日台灣高等法
院第二審判決（八十八年度上字第四四號），提起上訴，本院判決如左：
    主  文
上訴駁回。
第三審訴訟費用由上訴人負擔。
    理  由
本件上訴人主張：被上訴人係訴外人黃堯山在華僑俱樂部有限公司（下稱華僑公司）
股權之繼承人，民國六十九年間黃堯山經華僑公司全體股東同意，將其在該公司之新
台幣（下同）三十五萬元股權轉讓予伊，以資清償黃堯山向伊借款所負之債務。嗣華
僑公司改組，全體股東同意將前揭股權分別登記在伊（二十萬元股權）及伊子林朝崑
（十五萬元股權）名下，並經台灣台北地方法院（下稱台北地院）以八十年度訴字第
一九七二號判決命被上訴人應將登記其所有之華僑公司股權出資額二十萬元、十五萬
元分別變更登記為伊或伊子林朝崑所有確定在案。兩造因而於八十年十月十二日簽訂
協議書，約定由被上訴人按月給付伊七萬元交際費，做為伊拋棄十七萬元股權及使被
上訴人繼續擔任董事之代價，至於其餘十八萬元股權，則由伊保有，故被上訴人乃自
協議日起至八十一年十二月止，按月給付伊九萬元（即華僑公司將舞廳經營權出租他
人，每月淨收入七十萬元租金之盈餘分配款），惟自八十二年起未再給付等情，爰求
為命被上訴人給付四百五十九萬元，及自八十七年四月十二日起至八十八年七月十一
日止按月給付九萬元，暨自各期應給付之翌日起算法定遲延利息之判決。
被上訴人則以：依兩造協議本旨，伊除應給付六百十四萬元及每月七萬元交際費予上
訴人外，對其別無其他義務。又關於華僑公司之股東盈餘分配，上訴人應向該公司請
求給付，不應對伊為請求，況華僑公司亦無盈餘可供分配予股東等語，資為抗辯。
原審審理結果，以：上訴人主張被上訴人之被繼承人黃堯山生前為抵償債務而轉讓訴
外人華僑公司三十五萬元股權予上訴人，並經法院判命被上訴人應將登記其所有之前
揭股權變更登記為上訴人及其子林朝崑所有確定在案，暨兩造於八十年十月十二日簽
訂系爭協議書等事實，有協議轉讓公證書、華僑公司股東同意書及章程、民事判決書
、協議書等件可稽，固堪信為真實。惟按解釋意思表示，應探求當事人之真意，不得
拘泥於所用之辭句，民法第九十八條定有明文，而真意何在，應以過去事實及其他一
切證據資料為判斷之標準。查系爭協議書係於台北地院判命被上訴人應移轉華僑公司
三十五萬元股權予上訴人及其子林朝崑確定後而簽訂，且觀之該協議書前言：「緣甲
（甲○○、林朝崑）乙（乙○○）雙方因華僑俱樂部有限公司【股權移轉】以及乙方
父親黃堯山生前與甲方之【債務】涉有糾紛，茲為【徹底解決】雙方糾紛，甲乙雙方
同意遵守下列條款」，亦明確點明協議之目的在於解決六十九年以來因黃堯山與上訴
人間之財務糾紛，而產生之華僑公司股權糾葛，是以八十年十月十二日系爭協議書簽
訂前之華僑公司與第三人之約定，或該公司股東間之盈餘分配協議，除於系爭協議書
有所引用外，自應予排除。而由系爭協議書所載內容以觀，被上訴人係以六百十四萬
元及每月七萬元之交際費，換取上訴人與林朝崑原應有之華僑公司十七萬元股份所有
權及十八萬元股份中之股東權利，其中每月七萬元之交際費並以被上訴人繼續擔任華
僑公司董事及該公司正常營運為給付之條件，且上訴人及其子林朝崑除應交出借據、
華僑公司文件、不得請求被上訴人將該十八萬元股權過戶外，更應交出股東之印信，
停止股權之行使。因此，被上訴人抗辯依系爭協議書之約定，其除應給付六百十四萬
元及在華僑公司正常營運並擔任董事之條件下應按月給付七萬元交際費予上訴人外，
並無其他義務一情，自足採取。至於上訴人主張被上訴人自協議日起至八十一年底，
按月簽發被上訴人在第一商業銀行帳號第○○六五九○號面額九萬元支票，以支付華
僑公司出租他人所得淨收入盈餘，則為被上訴人所否認，且第一商業銀行亦函復被上
訴人上開帳號，自八十年十月起至八十二年十二月止，並無面額九萬元支票之開立，
有該行三二號函可憑，上訴人此部分之主張，自不可採。況上訴人不僅未能舉證證明
華僑公司自八十二年起至八十八年七月止每月有租金七十萬元之淨收入，且觀夫華僑
公司八十年迄今申報稅捐之財務文件及核定結果，該公司於八十二至八十四年間雖有
盈餘，但華僑公司於八十四年間已欠稅達千萬元以上，有財政部臺北市國稅局中正稽
徵所函可證，依該公司章程第十三條之規定，股東盈餘分配應在提繳稅款、彌補過往
虧損、提法定盈餘公積金之後，被上訴人辯稱華僑公司並無盈餘分配，亦堪採取。綜
上所述，依系爭協議書之約定，被上訴人所負之義務乃給付六百十四萬元及在一定條
件下按月給付七萬元之交際費，除此之外，上訴人並不能舉證證明被上訴人有按月給
付九萬元華僑公司盈餘之義務，從而上訴人依系爭協議書之約定，請求被上訴人應自
八十二年一月起按月給付上訴人九萬元之華僑公司盈餘及其法定遲延利息，自屬無據
，不應准許，為其心證之所由得。並說明兩造其餘攻擊防禦方法無礙前開判決結果，
因而維持第一審所為上訴人敗訴判決，駁回其上訴，經核於法並無違誤。查被上訴人
依系爭協議書之約定，除應給付六百十四萬元及在一定條件下按月給付七萬元交際費
予上訴人外，並無其他義務，為原審確定之事實，且上訴人主張被上訴人自協議日起
至八十一年底，按月簽發被上訴人在第一商業銀行帳號第○○六五九○號面額九萬元
支票，以支付華僑公司出租他人所得淨收入盈餘一情，亦經原審依上開銀行覆函認為
不足採，況上訴人初即主張被上訴人自八十二年起未再續付華僑公司盈餘，至於上訴
人聲請向第一商業銀行中山分行調閱其所簽發之支票正反面，依其主張則係支付華僑
公司員工之遣散費，與被上訴人有無給付該公司盈餘予上訴人無涉，故而上訴人聲請
向第一商業銀行（敦化分行）函詢被上訴人於八十三、四年間是否曾開立面額九萬元
之支票，以及向第一商業銀行中山分行調閱上訴人所簽發之支票正反面，原審認與判
決結果不生影響，自無違誤。又被上訴人並無給付華僑公司盈餘予上訴人之義務，既
為原審所認定，則華僑公司縱有盈餘分配，亦不得對被上訴人請求，是原判決認上訴
人就此所為其餘攻擊方法無礙判決結果，難謂有何違法之可言。此外，其餘上訴論旨
，係就原審取捨證據、認定事實及解釋意思表示之職權行使，指摘其為不當，或核屬
依法不得審酌之新攻擊方法。準此，上訴人提起本件上訴，聲明廢棄原判決，非有理
由。
據上論結，本件上訴為無理由。依民事訴訟法第四百八十一條、第四百四十九條第一
項、第七十八條，判決如主文。
中      華      民      國    八十九    年      十      月     二十     日
                              最高法院民事第一庭
                                  審判長法官  李  錦  豐
                                        法官  楊  鼎  章
                                        法官  吳  麗  女
                                        法官  陳  國  禎
                                        法官  陳  重  瑜
      右正本證明與原本無異
                                              書  記  官
中      華      民      國    八十九    年     十一     月      七      日


司法院資訊處製作；財團法人民間司法改革基金會備份。
